【裁判字號】    95,訴,1506
【裁判日期】    951220
【裁判案由】    偽造文書
【裁判全文】
臺灣臺北地方法院刑事判決              95年度訴字第1506號
    公  訴  人  臺灣臺北地方法院檢察署檢察官
    被      告  甲○○
    選任辯護人  吳  麒律師
                陳哲民律師
上列被告因偽造文書案件，經檢察官提起公訴（95年度偵字第32
07號），本院判決如下：
    主  文
甲○○行使偽造私文書，足以生損害於公眾及他人，處有期徒刑
陸月，如易科罰金，以銀元佰元即新臺幣玖佰元折算壹日。偽
造未扣案「ＭＡ１８６９方朝銘醫字第０２４２３５號」、「財
團法人長庚紀念醫院基隆分院」、「翁文能」之印章各壹枚及雇
主申請聘僱家庭外籍監護工專用診斷證明書暨巴氏量表上「ＭＡ
１８６９方朝銘醫字第０２４２３５號」印文共拾玖枚、「財團
法人長庚紀念醫院基隆分院」印文貳枚、「翁文能」印文壹枚均
沒收。
    事  實
一、甲○○於民國（下同）九十一年至九十二年間，係富康拓國
    際開發有限公司（以下簡稱富康拓公司）之業務員，負責仲
    介外勞及代辦聘僱外籍監護工所需之醫院診斷證明書附巴氏
    量表之業務，其明知雇主乙○○（另經臺灣基隆地方法院為
    不起訴處分）之母林月雲並未在財團法人長庚紀念醫院基隆
    分院（以下簡稱長庚醫院）就診，為得使之順利申請聘僱家
    庭外籍監護工，以獲取報酬，竟先於九十一年八月十三日前
    之某日，與某姓名、年籍均不詳之成年人基於偽造私文書之
    犯意聯絡，由甲○○告知林月雲身分資訊，並由不詳成年人
    委由不知情之刻印業者偽造「ＭＡ１８６９方朝銘醫字第０
    ２４２３５號」（印上醫師證字號為虛偽）、「財團法人長
    庚紀念醫院基隆分院」、「翁文能」之印章各一枚後，持上
    述偽造印章蓋在雇主申請聘僱家庭外籍監護工專用診斷證明
    書暨巴氏量表上，於同月十三日蓋用前揭偽造之方朝銘醫師
    章印文共十八枚、長庚醫院章印文共二枚、院長翁文能章印
    文一枚，而偽造以長庚醫診治醫師方朝銘名義用印核發，偽
    載「病名：腰椎退化性關節炎、骨質疏鬆症，醫師囑言：病
    人因腰椎退化性關節炎、骨質疏鬆症等疾病多年無法自行料
    理生活起居，經由本院骨科檢治後需長期復健及藥物控制，
    需人照料」等不實內容之雇主申請聘僱家庭外籍監護工專用
    診斷證明書及巴氏量表（BARTHEL'S SCORE），並於九十一
    年八月十三日，基於行使偽造私文書之犯意，將已填載雇主
    聘僱外籍勞工申請表，連同上揭偽造之雇主申請聘僱家庭外
    籍監護工專用診斷證明書及巴氏量表，交不知情之富康拓公
    司專業人員，而由其於九十一年八月十三日後某日代持向位
    在臺北市○○○路○段八三號六樓之行政院勞工委員會（以
    下簡稱勞委會），主張病患林月雲欲申請外籍監護工之意思
    而予以行使，足以生損害於長庚醫院及勞委會管理外籍勞工
    申請之正確性。
二、案經臺灣基隆地方法院檢察署檢察官自動檢舉簽分偵查起訴
    後，經臺灣基隆地方法院裁定移送本院管轄。
    理  由
一、訊據被告甲○○固不否認其曾受告訴人乙○○之委託，代為
    申請外籍聘僱工之事實，惟矢口否認其有何行使偽造私文書
    之犯行，辯稱：前揭偽造之雇主申請聘僱家庭外籍監護工專
    用診斷證明書及巴氏量表，係由乙○○所交付，伊相信雇主
    ，無從分辨得悉此係經偽造，收受後即交公司辦理，並無行
    使偽造私文書之行為云云。被告辯護人辯護意旨略以：被告
    沒必要偽造，因為申請人條件也有可能符合申請條件，且申
    請看護應備診斷證明書，係社會一般人之通念，證人乙○○
    之證述與事實不符；又被告如習慣以此方式獲取報酬，不可
    能僅有本案一件他承辦之申請案遭到勞委會查獲等語。
二、經查：
    （一）、前揭雇主申請聘僱家庭外籍監護工專用診斷證明書
            暨巴氏量表一份係偽造，實者，林月雲並未於九十
            一年八月十三日前往長庚醫院就診，並由方朝銘醫
            生開立診斷證明書等情，有長庚醫院基隆分院醫院
            九十四年十一月二十二日（九四）長庚院基字第三
            二六四號函覆一紙在卷足憑（見臺灣基隆地方法院
            檢察署九十四年度偵字第一五八四號偵查卷第二二
            頁），且被告對此亦不爭執，應無疑義。
    （二）、證人乙○○於本院審理時結證稱：我當時不知道我
            母親林月雲之資格可以申請幫傭或監護工，我只要
            申請得下來就可以，甲○○也沒告知我監護工及幫
            傭之區別，我見過被告二次，第二次於簽立契約當
            日，我有告知甲○○我母親腳不方便，因為住在四
            樓，常覺得上下樓梯很危險。甲○○因我要求而簽
            立收據，因我怕他將之拿去為不法行為，簽契約時
            我沒有交任何文件予被告，後來我打電話給被告表
            示我不要請了，前揭雇主申請聘僱家庭外籍監護工
            專用診斷證明書及巴氏量表絕非我交給被告，我母
            親腳不好，但我沒聽過診斷證明書上所載之腰椎退
            化性關節炎，我母親也沒做過骨質疏鬆檢查等語（
            見本院卷九十五年十二月六日審判筆錄），佐以證
            人乙○○於九十一年八月九日，將其母林月雲之身
            分證及戶口名簿影本交付予被告時，確實請求被告
            應予簽收，此經被告當庭供承在卷，復有被告親自
            簽署（以吳兆祥名義，加載其正確之身分證字號）
            之收據一紙可憑，足見證人乙○○前揭證詞尚非虛
            妄，應可採信。
    （三）、被告雖一再以前詞置辯，並以證人丙○○到庭所為
            之證述為其佐憑。然而，被告於偵查之初，先供稱
            ：收據係我簽名，（經檢察官提示收據）診斷證明
            書未載於收據上，可能乙○○後來補給我云云（見
            臺灣基隆地方法院檢察署九十四年度發查字第三八
            號偵查卷第四一頁），復而向檢察官改稱：合約書
            有記載案主要提供診斷證明云云，惟經檢察官提示
            合約書上無此記載後，復於另次庭訊時改稱：我無
            法證明診斷證明書係由乙○○交予我云云，迄與林
            麗敏對質後又稱：我於收到身分證、戶口名簿之後
            才收到診斷證明書，九十四年八月二十一日才至林
            麗敏辦公室簽契約書云云（均見臺灣基隆地方法院
            檢察署九十四年度偵字第一五八四號偵查卷第十六
            、十九頁），是以，被告之辯述並非始終如一，顯
            然隨檢察官調查之進行屢為改變辯述情節，故其所
            辯是否屬實，尚堪存疑。徵以證人丙○○係結證稱
            ：我於九十一年至九十三年間在富康拓公司任職，
            我曾與甲○○外出前往忠孝東路靠松仁路口加油站
            附近洽公，甲○○說此處所不好停車，問我得否幫
            他顧車，我當日早上因為沒事情就與之同往，我並
            不知道甲○○辦理業務之內容，僅知他回來時有拿
            一份格式係醫院診斷證明書之文書，我不知道委託
            人為何人，我於九十一年八月僅和甲○○出去一次
            ，但我無法確定係於八月的何時等語（見同日審判
            筆錄），因其根本無法確認被告究係於九十一年八
            月間何時取得診斷證明書一紙，亦無法證明被告當
            時取回之診斷證明書究係何人所申請，是否即為系
            爭診斷證明書，兼以證人丙○○對於當次陪同被告
            外出之詳細情形，僅謂：我剛睡醒，沒注意甲○○
            下車後往哪裡走，甲○○拿完東西沒有跟我說話，
            我又繼續睡覺等語，既無法為詳盡之陳述，自無法
            憑以作為對被告有利之認定。
    （四）、此外，並有上揭契約書、收據、申請表各一紙在卷
            可按。被告辯護人雖復以求才登記證明書記載九十
            一年八月三十日領取，足認證人乙○○所證述：曾
            於同年八月二十一日簽立契約後數日電告被告終止
            契約乙事虛偽，進而推論證人所證不實，以及本件
            係九十一年八月三十日以後才向勞委會提出申請等
            情。惟被告所屬之富康拓公司於領取求才登記證明
            書之同日，即得持以向勞委會申請，並無被告辯護
            人所稱必須於九十一年八月三十日領取求才登記證
            明書以後，才向勞委會提出申請之情形。又被告既
            已供述：其係於收取乙○○交付之文件後，即送富
            康拓公司辦理後續之申請等情，足認此求才登記證
            明書亦非被告親自領取無疑。而此求才登記證明書
            既為富康拓公司之從業人員或委託人所領取，倘富
            康拓公司於同月三十日即提出申請時，與被告及證
            人乙○○簽立契約日只相隔九日，考量證人乙○○
            已經證稱係簽約後數日後才電告被告不想申請之意
            願等情，扣除週休假日，再由被告告知富康拓公司
            之時間差，認為證人乙○○於此所證，尚非顯與事
            實有悖，故辯護人舉之求才登記證明書，亦無從當
            為對被告有利之證據，附此說明。從而，證人林麗
            敏證述之情節，與事實一致，堪予可信；被告所辯
            ，顯為卸責之詞，並無可採。本件事證明確，被告
            上開行使偽造私文書之犯行，堪予認定，應依法論
            科。
三、按被告行為後，刑法業於九十四年二月二日修正公布，九十
    五年七月一日起施行。按行為後法律有變更者，適用行為時
    之法律，但行為後之法律有利於行為人者，適用最有利於行
    為人之法律，修正後刑法第二條第一項定有明文。茲本條係
    規範行為後法律變更所生新舊法律比較適用之準據法，本身
    尚無新舊法比較之問題，於新法施行後，應一律適用新法第
    二條第一項之規定，為「從舊從輕」之比較。被告於犯罪時
    之刑法第四十一條第一項前段、第二項係規定：「犯最重本
    刑為五年以下有期徒刑以下之刑之罪，而受六個月以下有期
    徒刑或拘役之宣告，因身體、教育、職業、家庭之關係或其
    他正當事由，執行顯有困難者，得以一元以上三元以下折算
    一日，易科罰金」、「併合處罰之數罪，均有前項情形，其
    應執行之刑逾六月者，亦同」，但被告行為時之易科罰金折
    算標準，修正前罰金罰鍰提高標準條例第二條（現已刪除）
    規定，就其原定數額提高為一百倍折算一日，故本件被告行
    為時之易科罰金折算標準，應以銀元三百元折算一日，經折
    算為新臺幣後，應以新臺幣九百元折算為一日。然九十五年
    七月一日修正後之刑法第四十一條第一項前段、第二項則規
    定：「犯最重本刑為五年以下有期徒刑以下之刑之罪，而受
    六個月以下有期徒刑或拘役之宣告者，得以新臺幣一千元、
    二千元或三千元折算一日，易科罰金」、「前項規定於數罪
    併罰，其應執行之刑未逾六月者，亦適用之」，茲比較修正
    前、後易科罰金之折算標準，自以修正前之法律規定，較有
    利於被告，而應依刑法第二條第一項前段規定，適用修正前
    刑法第四十一條第一項前段、第二項規定，定其折算標準，
    並引用現行法規所定貨幣單位折算新臺幣條例第二條定易科
    罰金折算標準折算新臺幣之數額，以資明確。
四、核被告甲○○所為，係犯刑法第二百十六條、第二百十條之
    行使偽造私文書罪。其偽造印章、印文為偽造私文書之階段
    行為，不另論罪；而其偽造私文書後復持以行使，其偽造私
    文書之低度行為應為行使之高度行為所吸收，亦不另論罪。
    而被告與某姓名、年籍均不詳之成年人對於上開偽造私文書
    之犯行，有犯意聯絡、行為分擔，為共同正犯。至被告利用
    不知情之富康拓公司專業人員持向勞委會行使偽造私文書之
    行為，為間接正犯。爰審酌被告並無前科，素行尚佳，有臺
    灣高等法院被告前案紀錄表可按，其犯罪之動機、目的、生
    活狀況及其犯罪所生危害程度非輕，又其犯罪後猶言狡辯，
    不知自我反省，態度明顯不佳等一切情狀，量處如主文所示
    之刑，並諭知易科罰金之折算標準，以資懲儆。至於檢察官
    雖於本院審理時具體求刑有期徒刑八月，惟本院審酌前情後
    ，仍認以上開刑度為適當，附此敘明。
五、末以，未扣案雇主申請聘僱家庭外籍監護工專用診斷證明書
    暨巴氏量表上所蓋用，偽造之方朝銘醫師章印文共十九枚、
    長庚醫院章印文共二枚、院長翁文能章印文一枚，均係屬偽
    造印文，業如前述，是以，上揭偽造印章、印文雖均未扣案
    ，惟並無證據足資證明已滅失不存在，均應依刑法第二百十
    九條規定宣告沒收。至上開偽造之雇主申請聘僱家庭外籍監
    護工專用診斷證明書、巴氏量表一份，均已於申請時交付予
    勞委會行使，已非屬被告所有，無從依法宣告沒收，併此敘
    明。
據上論斷，應刑事訴訟法第二百九十九條第一項前段，刑法第二
條第一項前段、第二百十六條、第二百十條、第二百十九條、修
正前刑法第四十一條第一項前段，修正前罰金罰鍰提高標準條例
第二條，現行法規所定貨幣單位折算新臺幣條例第二條，判決如
主文。
本案經檢察官楊榮宗到庭執行職務。
中    華    民    國    95    年    12    月    20    日
                      刑事第十六庭  審判長法  官  蔡守訓
                                          法  官  吳定亞
                                          法  官  徐千惠
上正本證明與原本無異。
如不服本判決，應於判決送達後十日內，向本院提出上訴狀。
                                          書記官  蕭承信
中    華    民    國    95    年    12    月    22    日
附錄本件論罪科刑法條：
中華民國刑法第216條
（行使偽造變造或登載不實之文書罪）
行使第 210 條至第 215 條之文書者，依偽造、變造文書或登載
不實事項或使登載不實事項之規定處斷。
中華民國刑法第210條
（偽造變造私文書罪）
偽造、變造私文書，足以生損害於公眾或他人者，處 5 年以下有
期徒刑。


司法院資訊處製作；財團法人民間司法改革基金會備份。
